【裁判字號】    91,家上,367
【裁判日期】    920326
【裁判案由】    離婚等
【裁判全文】
臺灣高等法院民事判決  九十一年度家上字第三六七號
    上  訴  人  乙○○○○○○.
    訴訟代理人  趙建和律師
    被  上訴人  甲○○
右當事人間離婚等事件，上訴人對於中華民國九十一年八月三十日台灣台北地方法院
九十一年度婚字第六一號第一審判決提起上訴，本院判決如左：
    主    文
原判決廢棄。
被上訴人在第一審之訴及假執行之聲請均駁回。
第一、二審訴訟費用由被上訴人負擔。
    事    實
甲、上訴人方面：
壹、聲明：
一、原判決廢棄。
二、右廢棄部分，請駁回被上訴人在第一審之訴。
三、如受不利益判決，上訴人願供擔保以代釋明，請准宣告免為假執行。
貳、陳述：
一、上訴人已於九十一年四月三日委託訴外人張婉君向台北市松山區戶政事務所，持
    加拿大法院之判決離婚證明書辦妥兩造之離婚登記，兩造間已無婚姻關係存在，
    被上訴人訴請判決離婚，顯欠缺權利保護之必要，應以判決駁回其請求，原審對
    此恝置不論，其判決顯有違誤。
二、上訴人有不能同居之正當理由，被上訴人請求損害賠償，並非正當：
(一)、被上訴人於八十七年十月四日晚，在兩造共同居住之加拿大居所，因細故而掌
      摑上訴人，並將上訴人推倒在沙發上之粗暴行為，及上訴人之女羅子寧因攔阻
      被上訴人之掌摑等行為，致受有左大腿瘀青之傷害，為本院八十八年家上字第
      二六七號判決所肯認，是上訴人拒絕履行居義務，難謂無正當理由。
(二)、被上訴人婚後固仍
      訴人婚後雖住居加拿大，惟兩造婚後並未協議同居處所，亦未向法院聲請裁定
      兩造共同住所，則被上訴人主張以前開地點履行同居義務，並無理由。
(三)、被上訴人固已結束在加拿大之店務束裝返台居住，惟上訴人之前在加拿大因有
      固定之工作始長期住居加拿大，依司法院大法官釋字第四五二號對夫妻履行同
      訴人請求賠償其離婚所受之損害，即非正當，不應准許。
三、被上訴人請求損害賠償並無理由：
(一)、上訴人未移居加拿大前，原任職於公家機關電腦部門，既不懂餐飲業，亦無從
      事餐飲業之經歷，因見被上訴人領有各式糕餅、點心、港式燒滷等技藝之結業
      證書，及被上訴人貌似勤勞、好學之外表下，才應允被上訴人遠赴加拿大投資
      餐飲業，實非被上訴人所稱其係受上訴人之一再慫恿而投資加入營業云云。
(二)、兩造於八十七年七月抵達加拿大後，即協議日後將定居在加拿大，為籌備餐廳
      等營業，先後就生財及居家設備支出近三百萬元，上訴人所投資之金額遠超過
      被上訴人所投資者，八十七年三月五日餐廳開始營業，至同年五月十七日被上
      訴人借返台探視母病之機，竟於台灣滯留三個多月，置加拿大之事業於不顧，
      導致營收不佳，被上訴人竟要上訴人賠償其損害，甚而暴力相向，上訴人終向
      加拿大法院申請保護令，並進而要求解決兩造婚姻及餐廳之善後問題，然屢遭
      被上訴人拒絕，終因錯過最佳讓售餐廳之機會，最後餐廳僅賣得加幣一萬六千
      元，扣除必要費用，尚需上訴人自掏腰包，上訴人實乃真正受害者，被上訴人
      要求賠償損害，實屬無理。
參、證據：提出執行處囑託查封登記書、不動產登記簿謄本、離婚登記申請書、結業
    證書、支出明細表、資金明細表、餐廳出售及支出明細表等影本為證。
乙、被上訴人方面：
壹、聲明：上訴駁回。
貳、陳述：除與原判決記載相同者外，補稱：
一、上訴人於八十七年間提起離婚之訴訟，業已判決敗訴在案，被上訴人另行提起之
    履行同居訴訟，則已勝訴在案，上訴人雖於九十一年四月三日委由其友人逕至戶
    政事務所，以八十八年十二月底之加拿大法院離婚判決書，申請登記離婚，惟上
    訴人等並未向承辦人員告知其上開兩項訴訟均敗訴，故其辦理離婚登記，顯不符
    法律程序。
二、關於上訴人所主張被上訴人傷害等情，並非事實，否則上訴人為何未於加拿大刑
    事告訴時一併提出，而被上訴人於加拿大之刑事案件亦獲其法院刑事庭判決無罪
    ，適足以證明被上訴人並無傷害等情。
三、依涉外民事適用法之規定，離婚應適用中華民國之法律，上訴人以加拿大國籍，
   持外國判決辦理離婚登記，有干涉我國司法之嫌。
參、證據：除援用原審提出者外，補提確定證明書等影本為證。
    理    由
一、本件被上訴人起訴主張：兩造於八十六年八月二十二日在加拿大結婚，婚姻關係
    現仍存續中，詎婚後不久，上訴人竟捏造不實之傷單，誣指被上訴人對於其施以
    暴力，致使被上訴人在加拿大遭受拘禁，並持該不實之傷單，在台灣提起離婚之
    訴，致使被上訴人在精神上遭受不可受忍受之痛苦，又上訴人自八十七年十月五
    日起，拒絕與被上訴人履行同居生活，經本院以八十八年度家上字第二六七號民
    事判決上訴人應履行同居義務確定在案，上訴人亦依然故我而拒絕履行，爰依民
    法第一千零五十二條第一項第三款及第五款之規定，求為判命准兩造離婚。又被
    上訴人為與上訴人結婚，投資新台幣 (下同）一百三十二萬元在加拿大經營餐館
    生意上，茲因可歸責於上訴人之事，致使兩造之婚姻無法繼續，被上訴人投下之
    資金血本無歸而受有損害，併求為判命上訴人應付被上訴人一佰三十二萬元，及
    自九十一年七月十一日至清償日止，按週年利率百分之五計算之利息之判決。
二、上訴人則以：伊已持加拿大之離婚判決書向戶政機關辦理離婚登記在案，兩造已
    無婚姻關係存在，被上訴人訴請判決離婚，顯然欠缺權利保護之必要，應予駁回
    ；另上訴人因係工作原因而分居於加拿大，有無法履行同居義務之正當理由，況
    兩造亦未協議以台灣或加拿大為同居之住所，被上訴人不能強令上訴人應返台居
    協力共同經營，詎被上訴人除因細故而暴力相向，竟藉返台探視母病之機滯留台
    灣，置加拿大之事業於不顧，導致餐廳業務不佳被迫轉讓，被上訴人要求賠償其
    損害，實無理由等語置辯。
三、按離婚之訴，係本於法定離婚原因，而提起請求法院以判決消滅婚姻關係之訴，
    故必須以婚姻關係存在為其前提要件，如兩造間之婚姻關係已然消滅，所提起之
    離婚之訴，即屬欠缺權利保護要件，應予駁回。又原告起訴時，雖已具備權利保
    護要件，如於事實審言詞辯論終結時欠缺者，仍應認原告之訴為無理由，而為其
    敗訴之判決 (最高法院七十一年台上字第三三六六號判決參照)。本件被上訴人
    起訴時，兩造間之婚姻關係雖然存在，然查被上訴人於九十一年一月二日向原審
    起訴後，上訴人業於九十一年四月三日委託訴外人張婉君持加拿大法院之判決離
    婚證明書，向台北市松山區戶政事務所辦妥兩造之離婚登記，有本院向該所調取
    之離婚登記申請書及
    前揭之說明，被上訴人提起本件離婚之訴，顯然欠缺權利保護要件，自屬無理由
    。被上訴人雖主張上訴人以加拿大之判決書辦理離婚登記，其所為之離婚登記不
    合法云云。惟查戶政機關所為之離婚登記，係屬公文書，依民事訴訟法第三百五
    十五條之規定，推定為真正，該離婚登記未經塗銷前仍屬有效，被上訴人空言否
    認其效力，自非可採。
四、綜上，本件兩造間之婚姻關係已不存在，被上訴人提起離婚之訴，因欠缺權利保
    護要件，應予駁回。至其另請求離婚所生之損害賠償及假執行之聲請，亦失所依
    據，應併予駁回。原審未察，准被上訴人與上訴人離婚，並命上訴人應給付被上
    訴人一百三十二萬元及法定利息，於法尚有違誤，上訴意旨指摘原判決不當，求
    予廢棄，為有理由，應由本院將原判決廢棄，改判如主文第二項所示。
五、本件事證已臻明確，兩造其餘攻擊防禦方法，與判決結果不生影響，爰不一一論
    述，附此敘明。
六、據上論結本件上訴為無理由，爰依法判決如主文。
中      華      民      國    九十二    年      三      月    二十六    日
                              民事第三庭
                                  審判長法  官  張  宗  權
                                        法  官  蕭  艿  菁
                                        法  官  陳  永  昌
右正本係照原本作成。
如不服本判決，應於收受送達後二十日內向本院提出上訴書狀，其未表明上訴理由者
，應於提出上訴後二十日內向本院補提理由書狀（均須按他造當事人之人數附繕本）
上訴時應提出委任律師或具有律師資格之人之委任狀；委任有律師資格者，另應附具
律師資格證書及釋明委任人與受任人有民事訴訟法第四百六十六條之一第一項但書或
第二項（詳附註）所定關係之釋明文書影本。
中      華      民      國    九十二    年      三      月    二十七    日
                                        書記官  劉  美  垣
附註：
民事訴訟法第四百六十六條之一（第一項、第二項）：
對於第二審判決上訴，上訴人應委任律師為訴訟代理人。但上訴人或其他法定代理人
具有律師資格者，不在此限。
上訴人之配偶、三親等內之血親、二親等內之姻親，或上訴人為法人、中央或地方機
關時，其所屬專任人員具有律師資格並經法院認為適當者，亦得為第三審訴訟代理人
。


司法院資訊處製作；財團法人民間司法改革基金會備份。
